【裁判字號】    98,上訴,1445
【裁判日期】    980618
【裁判案由】    偽造文書
【裁判全文】
臺灣高等法院刑事判決                98年度上訴字第1445號
上  訴  人  臺灣臺北地方法院檢察署檢察官
上  訴  人
即  被  告  乙○○
上列上訴人因被告偽造文書案件，不服臺灣臺北地方法院97年度
易字第2931號，中華民國98年3月10日第一審判決（起訴案號：
臺灣臺北地方法院檢察署97年度偵字第18166號），提起上訴，
本院判決如下：
    主  文
上訴駁回。
    事  實
一、乙○○與丙○○係鄰居，乙○○於民國97年5月19日，以大
    陸地區家人經濟困難為由向丙○○商借新台幣（下同）2萬
    元，經丙○○應允，然亦告知乙○○其中華郵政台北六張犁
    郵局帳號00000000000000號帳戶之印章由渠妻丁○○保管，
    而丁○○不同意丙○○借款予乙○○，為解此難題，丙○○
    遂聽從乙○○之建議，將上開帳戶之印章、密碼變更，後即
    將上開帳戶之存摺、印鑑、密碼於97年5月20日交付予乙○○，詎乙○○因認有機可趁，明知丙○○僅授權領款2萬元
    ，竟意圖為自己不法之所有，而基於偽造私文書復持以行使
    及詐欺取財之犯意，於97年5月20日12時45分、16時50分、2
    0時25分，接續在臺北市○○○路郵局、臺北縣三重市○○
    路郵局、臺北市北門郵局（起訴書誤載為在臺北市信義區○○○路○段208號「六張犁郵局」）內，持丙○○之上開存摺
    、印鑑，就超出授權領款金額2萬元部分，接續盜用丙○○
    上開印章於提款單上，再自行（提領4萬元部分）或利用不
    知情之第三人（提領3萬元、3萬元部分）填寫提款單，偽造
    私文書提款單，交予承辦之郵局職員而行使之，使各該郵局
    職員誤認乙○○有合法提領存款之權限而陷於錯誤，由乙○○接續提領4萬元、3萬元、3萬元計10萬元，總計溢領8萬元
    ，足以生損害於丙○○及上開郵局。嗣丙○○屢次向乙○○
    索討上開存摺、印章，乙○○均藉故不還，遲至同年月28日
    ，見實情無法隱瞞，乃將存摺、印章交還予丙○○，丙○○
    查看存摺驚覺遭溢領8萬元，始悉上情。
二、案經丙○○訴由臺北市政府警察局信義分局報告臺灣臺北地
    方法院檢察署檢察官偵查起訴。
    理  由
壹、程序方面
  一按告訴人丙○○提出之97年6月10日、97年6月28日錄音光碟
    及譯文，係告訴人及其配偶、女兒基於蒐證之目的將彼等與
    被告之對談內容錄音，再製作譯文，非屬不法。被告復表示
    錄音譯文內容確係當天其談話之內容無訛，上開錄音光碟及
    譯文，自有證據能力，合先敘明。
  二次按被告以外之人於審判外之言詞或書面陳述，除法律有規
    定者外，不得作為證據；又被告以外之人於審判外之陳述，
    雖不符合同法第159條之1至第159條之4之規定，但經當事人
    於審判程序同意作為證據，法院審酌該言詞陳述或書面陳述
    作成時之情況，認為適當者，亦得為證據。當事人、代理人
    或辯護人於法院調查證據時，知有第159條第1項不得為證據
    之情形，而未於言詞辯論終結前聲明異議者，視為有前項之
    同意，刑事訴訟法第159條第1項及第159條之5分別定有明文
    。本判決下列所引用之證據資料，均經依法踐行調查證據程
    序，當事人於本院言詞辯論終結前亦未聲明異議，本院審酌
    證據資料製作時之情況，均無違法不當及證明力明顯過低之
    瑕疵，亦查無依法應排除其證據能力之情形，認以之作為證
    據應屬適當，皆有證據能力。
貳、實體方面
  一訊據上訴人即被告乙○○雖坦承其有建議告訴人變更存摺印
    鑑章，及持告訴人存摺至郵局填寫提款單領款計10萬元之事
    實，然矢口否認有何行使偽造私文書、詐欺取財犯行，辯稱
    ：97年5月19日晚上伊因母親開刀而向告訴人借貸10萬元，
    告訴人有同意借伊10萬元。伊於97年5月20日陪同告訴人外
    出遊玩，伊提領款項時告訴人均在各該郵局等候，由伊入內
    提款，伊係獲告訴人授權始行提款，伊亦於借貸當日書寫10
    萬元借據交告訴人收執云云。經查：
    (一)被告於97年5月20日接續由告訴人上開郵局帳戶內提領4萬
      元、3萬元、3萬元共計10萬元現金之事實，業據被告於原
      審審理時坦承不諱（見原審卷第63頁），核與告訴人於原
      審審理時指證之情節相符（見原審卷第61頁），並有郵局
      存摺、提款單及郵局交易清單各附卷足憑（見原審卷第33
      至38頁、本院卷第36頁）。被告上開自白，與事實相符，
      堪予認定。
    (二)證人即告訴人丙○○於原審審理時證稱：伊與被告是鄰居
      ，97年5月19日伊在樓梯口碰到被告，被告跟伊說大陸家
      裡生活有困難，請伊幫忙借她2萬元，但伊的印章在伊太
      太那邊，被告跟伊說伊可以到郵局去換存摺、印章、密碼
      ，就可以把錢領出來。伊當天就到郵局去換了存摺、印章
      ，20日早上被告去伊家，叫伊把新換的印章、存摺、密碼
      告訴她，伊跟被告說我們一起去領，被告說怕伊太太知道
      ，影響伊的家庭，伊才交給被告。被告跑了3家郵局，領
      了10萬元，伊當時並不知道（領了10萬元）。伊找被告要
      存摺、印章，被告一直在拖，拖到28日，伊跟被告說伊家
      裡的生活靠這本存摺，被告就把存摺、印章還給伊，伊一
      看已經領走10萬元，本來說是借2萬元，結果三家郵局領
      了10萬元。伊質問被告為何3家郵局領了10萬元，被告回
      答說她另外跟人家打官司，需要律師費，所以領10萬元，
      這與當初被告借錢說大陸家裡生活有問題要借2萬元是不
      一樣的等語（見原審卷第61頁、第62頁），核與證人即告
      訴人之妻丁○○於原審審理時證稱：伊先生自己保管郵局
      帳戶存摺，伊保管印章。5月19日伊先生有跟伊說被告借2
      萬元的事情，因伊不認識被告，所以伊沒有把印章給伊先
      生等語相符（見原審卷第73頁背面）。觀諸告訴人提出之
      97年6月10日及97年6月28日錄音譯文，均係關於被告提領
      10萬元後在告訴人家中，與告訴人及其妻丁○○、女兒戊○○商談如何及何時還款之經過。被告於對談中均坦承告
      訴人僅同意借款2萬元，而溢領8萬元一情不諱（見原審卷
      第40至50頁），核與證人即告訴人丙○○於原審審理時證
      述：被告於6月10日、6月28日到伊家洽談借款債務的事情
      ，這二次伊太太、女兒都在場，被告對話中有承認想借2
      萬元，因為律師費打官司要10萬元等語（見原審卷第61頁
      背面、第62頁）；及證人即告訴人之妻丁○○於原審審理
      時證述：6月10日、6月28日被告有到伊家洽談還款事情，
      被告有承認因為急需而盜領8萬等語，均互核相符（見原
      審卷第74頁背面）。衡諸常情，告訴人倘確實同意借貸被
      告10萬元，則97年6月10日及6月28日告訴人之妻女既已察
      覺遭被告自郵局提領10萬元，被告應無自承僅借貸2萬元
      之理。參以，被告於警詢時自承：伊於97年5月19日以經
      濟困難為由向告訴人借2萬元，伊有講請告訴人借伊10 萬
      元，但告訴人沒有答應借伊10萬元，因為伊急著用錢所以
      先領用再還他就可以等語（見97年度偵字第18166號卷第6
      頁），足認告訴人與證人丁○○所述非虛。被告雖提出一
      紙記載97年5月20日向告訴人借貸10元之借據為憑（見原
      審卷第39頁），惟該借據內容係被告自行書寫，且證人即
      告訴人丙○○於原審審理時明白證稱：借據是5月28日當
      天簽的，只有伊與被告在場，被告為何寫97年5月20日伊
      不知道，過了很久以後伊才知道是寫5月20日等語（見原
      審卷第61頁背面）。而告訴人係12年出生，於97年5月案
      發時已係85歲老人，其因視力及反應能力退化未能當場察
      覺被告倒填借據日期，甚有可能。尚難執此為有利於被告
      之認定。由上，被告辯稱：告訴人自始即同意借貸10萬元
      云云，要屬畏罪卸責之詞，不足採信。
    (三)被告於本院訊問時明白供稱：第一張提款單是伊筆跡，是
      伊寫的。第二、三張提款單是在郵局請別人幫伊寫的等語
      （見本院卷第27頁）。是被告盜用告訴人印章利用不知情
      之第三人制作第二、三張提款單之內容，以實施自己之偽
      造私文書之部分行為，係屬間接正犯，併予敘明。
    (四)被告雖辯稱：伊於97年5月20日陪同告訴人外出遊玩，提
      領款項時告訴人均在各該郵局等候，由伊入內提款，伊係
      獲告訴人授權始行提款云云。惟查，告訴人當日苟曾陪同
      告訴人至郵局提款，則由告訴人自行進入郵局領款即可，
      何須由被告代勞。證人即被告偶配甲○○雖證稱：去年有
      一次伊看到被告與丙○○晚上回來，伊不知他們出去發生
      何事云云（見本院卷第41頁）。惟證人既無法確定其看到
      被告與告訴人一同返家之日期，亦不知被告當日所為，自
      不足為有利於被告之認定。被告上開所辯，要屬畏罪卸責
      之詞，自無可採。
    (五)綜上所述，被告所辯均係臨訟卸責之詞，本件事證明確，
      被告犯行堪予認定，應依法論科。
  二核被告所為，係犯刑法第216、210條之行使偽造私文書罪及
    刑法第339條第1項之詐欺取財罪（起訴書就所犯法條雖記載
    為刑法第335條第1項之侵占罪，然業據原審蒞庭檢察官提出
    補充理由書及當庭更正起訴法條如前述）。被告利用不知情
    之第三人制作第二、三張提款單之內容，係屬間接正犯（原
    判決未認定此部分構成間接正犯，固有未當，惟此瑕疵對本
    件偽造文書犯行之認定及判決結果尚不生影響，併此說明）
    。被告盜用印章乃偽造私文書之階段行為，而其偽造私文書
    之低度行為，為行使之高度行為所吸收，均不另論罪。被告
    於同日接續由告訴人同一郵局帳戶內提領款項，時地密接，
    且所侵害財產法益同一，為接續犯。被告以一行為同時觸犯
    行使偽造私文書罪及詐欺取財罪，為想像競合犯，應從一重
    之行使偽造私文書罪處斷。
  三原審以被告罪證明確，適用刑事訴訟法第299條第1項前段，
    刑法第216條、第210條、第339條第1項、第55條、第41條第
    1項前段，刑法施行法第1條之1規定，並審酌被告犯罪之動
    機係因一時貪念、目的、犯罪時所受之刺激、盜用印章溢領
    存款之犯罪手段、與告訴人平日為鄰居關係、犯罪所生之危
    害、所溢領存款之金額尚非過鉅、已返還3萬元予告訴人、
    且於原審審理時亦當庭攜帶7萬元現金欲返還告訴人，然因
    告訴人有所堅持而未收受（嗣告訴人與被告於本院審理期間
    成立民事調解，被告同意給付告訴人7萬元，自98年6月30日
    起至12月30日止，按月給付1萬元，有98年5月1日臺灣臺北
    地方法院臺北簡易庭調解筆錄在卷可考，併此補充）及被告
    犯罪後之態度等一切情狀，量處有期徒刑6月，並諭知易科
    罰金之折算標準（至偽造之提款單3張，均未扣案，且業經
    被告提出交付與郵局，已非屬其所有，又非違禁物，自毋庸
    宣告沒收，併此敘明）。原審認事用法並無不當，量刑亦屬
    適當。而量刑之輕重，係屬事實審法院得依職權自由裁量之
    事項，茍於量刑時，已依行為人之責任為基礎，並斟酌刑法
    第57條各款所列情狀，而未逾越法定範圍，又未濫用其職權
    ，即不得遽指為違法。檢察官上訴指摘量刑過輕，被告上訴
    否認犯行，並指摘原審量刑過重，均無理由，應予駁回。
  四檢察官於原審論告時雖請求另論以被告竊盜罪責，然查告訴
    人與郵局就前開帳戶之存款，乃係基於消費寄託之契約關係
    而存放，被告係以盜用印章方式填寫取款單，而使郵局承辦
    職員陷於錯誤，誤認被告有領取存款之合法權限而交付現金
    ，被告並無該當於竊盜罪之構成要件，本件自無從另論以被
    告竊盜罪責，附此敘明。
據上論斷，應依刑事訴訟法第368條，判決如主文。
本案經檢察官呂建昌到庭執行職務。
中    華    民    國    98    年    6     月    18    日
                  刑事第七庭  審判長法  官  陳晴教
                                    法  官  游紅桃
                                    法  官  楊智勝
以上正本證明與原本無異。
如不服本判決，應於收受送達後10日內向本院提出上訴書狀，其
未敘述上訴之理由者並得於提起上訴後10日內向本院補提理由書
（均須按他造當事人之人數附繕本）「切勿逕送上級法院」。
                                    書記官  林桂玉
中    華    民    國    98    年    6     月    19    日


司法院資訊處製作；財團法人民間司法改革基金會備份。
